【裁判字號】    98,交聲,3848
【裁判日期】    981030
【裁判案由】    聲明異議
【裁判全文】
臺灣臺中地方法院交通事件裁定        98年度交聲字第3848號
原處分機關  交通部公路總局臺中區監理所
異  議  人
即受處分人  甲○○
上列受處分人因違反道路交通管理處罰條例案件，對於交通部公
路總局臺中區監理所於民國九十八年九月十六日所為之處分（原
處分案號：中監違字第裁六０－ＨＤ0000000號）聲明異
議，本院裁定如下：
    主  文
原處分關於裁處甲○○罰鍰新臺幣肆萬伍仟元及吊扣汽車駕駛執
照拾貳個月部分均撤銷。
前項撤銷部分，不罰。
    理  由
一、(一)按「違反行政法上義務而受罰鍰、沒入或其他種類行政
    罰之處罰時，適用本法。但其他法律有特別規定，從其規定
    。」；「本法所稱其他種類行政罰，指下列裁罰性之不利處
    分：一、限制或禁止行為之處分：……吊扣證照……。」；
    「一行為同時觸犯刑事法律及違反行政法上義務規定者，依
    刑事法律處罰之。但其行為應處以其他種類行政罰或得沒入
    之物而未經法院宣告沒收者，亦得裁處之。前項行為如經不
    起訴處分或為無罪、免訴、不受理、不付審理之裁判確定者
    ，得依違反行政法上義務規定裁處之。」，民國九十五年二
    月五日施行之行政罰法第一條、第二條第一項及第二十六條
    分別定有明文。亦即一行為同時觸犯刑事法律及違反行政法
    上義務規定時，由於刑罰與行政罰同屬對不法行為之制裁，
    而刑罰之懲罰作用較強，故依刑事法律處罰，即足資警惕時
    ，實無一事二罰再處行政罰之必要。且刑事法律處罰，由法
    院依法定程序為之，較符合正當法律程序，應予優先適用。
    但罰鍰以外之沒入或其他種類行政罰，因兼具維護公共秩序
    之作用，為達行政目的，行政機關仍得併予裁處；又前述行
    為如經檢察官為不起訴處分或法院為無罪、免訴、不受理或
    不付審理（少年事件）之裁判確定，行政罰之裁處即無一事
    二罰之疑慮，故仍得依違反行政法上義務之規定裁處。(二)
    次按刑事訴訟法第二百五十三條之二規定，檢察官為緩起訴
    處分，得命被告於一定期間內履行「向公庫支付一定之金額
    」，此一命被告為金錢給付的部分，應得被告之同意。命被
    告為金錢給付部分，並得為民事強制執行名義。檢察官課被
    告以上之負擔，由於此負擔雖非「刑罰」，但性質上可謂實
    質的制裁，且造成被告權利受限制的影響。則受處分人上開
    違反刑事法律禁止規範之犯罪事實既已明確，僅因檢察官採
    取緩起訴處分之替代性刑事處遇手段，未將該案逕行起訴或
    聲請簡易判決處刑，致其後適用之刑事訴訟程序有所區別，
    然就受處分人負有支付一定金額予檢察官指定機構之義務觀
    察，其如未在上開指定期間內確實履行義務，依刑事訴訟法
    第二百五十三條之三第一項第三款之規定，受處分人將遭受
    撤銷緩起訴處分之不利益；反之，倘其確實遵守並履行各項
    緩起訴條件，除非合於刑事訴訟法第二百六十條所定情形之
    一，否則受處分人即無再就同一案件遭受刑事訴追之虞。從
    而，受處分人已因上開緩起訴處分而剝奪其財產權，主觀上
    前揭金錢給付義務亦具有強制性、懲罰性，雖不若易科罰金
    係以支付金錢作為自由刑之替代，惟經由緩起訴處分條件之
    履行使其免於遭檢察官發動起訴程序，仍具有替代刑罰之效
    果，廣義而言，應屬前揭所稱之「實質刑事法律處罰」，而
    有行政罰法第二十六條第一項「一事不二罰」規定之適用（
    臺灣高等法院臺中分院九十五年度交抗字第四七七號裁定同
    此結論，可資參照）。又法務部行政罰法諮詢小組第一次會
    議記錄之結論，認「緩起訴乃附帶條件的不起訴處分，亦即
    是不起訴的一種，並非刑罰，應無行政罰法一事不二罰之適
    用」。惟按法官依據法律獨立審判，憲法第八十條載有明文
    ，各機關依其職掌就有關法規為釋示之行政命令，法官於審
    判案件時，固可予以引用，但仍得依據法律，表示適當之不
    同見解，並不受其拘束；司法行政機關所發司法行政上之命
    令，如涉及審判上之法律見解，僅供法官參考，法官於審判
    案件時，亦不受其拘束（司法院大法官會議第二一六號解釋
    意旨參照），是前開會議記錄，僅得供本院參考，本院並不
    受其拘束。況行政罰法為行政法中關於行政罰之總則性規定
    ，是道路交通管理處罰條例之行政罰亦須遵循行政罰法之規
    定，其子法道路交通案件處理辦法之解釋及適用，更不得違
    反行政罰法之規定。至於藉由緩起訴處分而節省司法資源者
    ，在基於實質懲罰目的而其財產權遭受剝奪之餘，卻仍需繳
    納一定金額之行政罰鍰，其結果勢必降低刑事被告接受緩起
    訴處分之意願，而反噬緩起訴處分替代繁複刑事審判程序之
    制度性機能。準此以言，行政罰法第二十六條第二項既未將
    緩起訴處分列舉其中，本於「例外規定從嚴解釋」之法理及
    前揭說明，自不能將條文中「不起訴處分」之範圍，擴及於
    性質顯不相同之「緩起訴處分」，附此敘明。而道路交通管
    理處罰條例第三十五條所規定之裁處，含有罰鍰與吊扣駕照
    之處分，二者分屬行政罰法中之裁罰，有對於過去違反義務
    行為處罰之「秩序罰」（指罰鍰），以及對於預防將來再犯
    危險之「管制罰」（指吊扣駕照）；前者對於過去義務違反
    而為秩序罰之目的，與刑事制裁酒醉駕車所欲達到保護交通
    安全之目的相同，二者既為相同之目的，則處以較重之刑事
    制裁為已足，自無重複處罰行政罰之必要。
二、另按汽車駕駛人飲用酒類或其他類似物後其吐氣所含酒精濃
    度超過每公升０點二五毫克或血液中酒精濃度超過百分之０
    點０五以上者，不得駕駛；又汽車駕駛人，駕駛汽車經測試
    檢定，酒精濃度超過規定標準者，處新臺幣（下同）一萬五
    千元以上六萬元以下罰鍰，並當場移置保管該汽車及吊扣其
    駕駛執照一年；道路交通安全規則第一百十四條第二款、道
    路交通管理處罰條例第三十五條第一項第一款固均有明定。
    惟按道路交通管理處罰條例第六十八條業於九十四年十二月
    十四日修正，並自九十五年三月一日施行，修正前之道路交
    通管理處罰條例第六十八條規定：「汽車駕駛人，因違反本
    條例及道路交通安全規則之規定，受【吊扣或】吊銷駕駛執
    照處分時，【吊扣或】吊銷其持有各級車類之駕駛執照。」
    而修正後之道路交通管理處罰條例第六十八條規定：「汽車
    駕駛人，因違反本條例及道路交通安全規則之規定，受吊銷
    駕駛執照處分時，吊銷其持有各級車類之駕駛執照。」查該
    條文修正前，其原提案修正條文為：「汽、機車駕駛人，因
    違反本條例及道路交通安全規則之規定，受【吊扣或吊銷】
    駕駛執照處分時，【吊扣或吊銷】其違法或違規當時所駕駛
    車輛之駕駛執照。」立法理由略以：「原條文將違法或違規
    駕駛人所持有各級車類之駕駛執照一併吊扣或吊銷，失之過
    酷，影響人民工作及生活甚鉅，爰修正之」等語，是以其立
    法意旨在於違規行為對道路交通秩序之維持及道路交通安全
    已生較大之影響，故規定吊扣或吊銷其持有各級車類之駕駛
    執照，以限制其繼續駕車行駛道路之權利，其係屬駕駛行為
    之限制，並不因所持駕駛執照種類不同而有所差異。而最後
    通過之修正條文，係將道路交通管理處罰條例第六十八條原
    有條文中之【吊扣或】三字刪除等情，此有立法院交通委員
    會九十四年十月五日臺立交字第０九四二四００一五三號函
    附道路交通管理處罰條例第六十八條審查報告可參（立法院
    公報第九十四卷第七十期第一三五至一三八頁）。則參照上
    開立法理由及立法經過，依修正後之條文，按上開規定受【
    吊銷駕照】處分者，仍維持吊銷其持有各級車類之駕駛執照
    ，至於，受【吊扣駕照】處分者，則僅【吊扣】其違法或違
    規當時所駕駛車輛之駕駛執照，不再吊扣其持有各級車類之
    駕駛執照，此觀之立法理由及立法經過至明（臺灣高等法院
    臺中分院九十六年度交抗字第一三六、六四八、九九六號裁
    定意旨參照）。
三、原處分機關交通部公路總局臺中區監理所以：異議人即受處
    分人（下稱異議人）甲○○於九十七年八月十八日０時三十
    八分許，駕駛車牌號碼Ｌ三六─五一九號重機車，行經臺中
    縣龍井鄉○○○路與臨港東路口處，經警測知有「酒後駕駛
    酒測值０‧六一ＭＧ／Ｌ（禁駛）」之違規事由，為臺中縣
    警察局烏日分局龍津派出所員警以其違反道路交通管理處罰
    條例第三十五條第一項第一款之規定，當場掣以中縣警交字
    第ＨＤ0000000號舉發違反道路交通管理事件通知單
    （下稱舉發單）。嗣經緩起訴一年期間期滿，實質確定後，
    本所遂裁處異議人罰鍰四萬五千元，並吊扣汽車駕駛執照十
    二個月，施以道安講習等語。
四、聲明異議意旨略以：異議人自臺灣臺中地方法院檢察署及臺
    灣高等法院臺中分院檢察署均為緩起訴，且已向國庫繳款五
    萬元完畢，而緩起訴於九十八年九月十日業已確定，又異議
    人是騎機車酒後駕駛，不是開汽車，為此懇請對本件不再罰
    款，及不要吊扣機車駕駛執照，才不致生活工作困難等語。
五、經查：
(一)異議人現持有大貨車普通駕駛執照，並無普通重型機車駕駛
    執照，此有異議人汽車駕照資本資料一紙在卷可佐，而異議
    人確於上揭時、地，酒後駕駛車牌號碼Ｌ三六─五一九號重
    機車，經警測知酒測值０‧六一ＭＧ／Ｌ等情，亦有卷附舉
    發單影本足稽，且該實體事項也為異議人所不爭執，是異議
    人飲用酒類後，不能安全駕駛動力交通工具，而仍駕駛重型
    機車之違規事實，應堪認定。
(二)關於罰鍰部分：
    本件異議人所涉違規酒駕行為既係在行政罰法生效施行後，
    自應適用上開行政罰法之規定。查異議人前揭酒醉駕車之同
    一事實，業經員警以違背安全駕駛罪嫌報請臺灣臺中地方法
    院檢察署檢察官，於異議人同意捐贈五萬元予國庫後，由該
    署檢察官以九十七年度速偵字第三七四二號為緩起訴處分並
    期滿確定等節，各有緩起訴處分書、臺灣高等法院被告前案
    紀錄表存卷得考，是異議人酒醉駕車之同一違規行為既按刑
    事法律處罰，依行政罰法第二十六條第一項前段規定，原處
    分機關自不得復就同一違規事實再處以罰鍰，異議人此部分
    之異議為有理由。
(三)關於吊扣汽車駕駛執照部分：
    異議人上開違規行為，係發生於九十八年五月十五日，自應
    依修正後道路交通管理處罰條例第六十八條規定裁處。異議
    人本件既係駕駛重型機車，按諸前揭說明，其依法所受之處
    分，應僅限制其駕駛重型機車之權利，亦即，僅得吊扣其重
    型機車駕駛執照，而不得吊扣其持有其他車類之駕駛執照，
    然其未持有重型機車駕駛執照，尚無實體物可供吊扣，即無
    從執行該部分之處分，原處分機關未審酌及此，逕為吊扣駕
    駛執照十二個月之裁罰，即難認為允當。從而，
    本件異議人此部分之聲明異議，即有理由。
六、綜上所述，原處分機關上開罰鍰四萬五千元及吊扣駕駛執照
    十二個月之行政裁罰，即有未洽，均應予撤銷，並為不罰之
    諭知。至原處分機關裁處異議人施以道安講習部分，聲明異
    議意旨既未指摘及此，本院即無由就該部分處分併予審酌，
    附此敘明。
七、據上論斷，應依道路交通管理處罰條例第八十七條第二項、
    道路交通案件處理辦法第二十條前段，裁定如主文。
中    華    民    國    98    年    10    月    30    日
                  交通法庭      法  官  周莉菁
以上正本證明與原本無異。
如不服本裁定，應於裁定送達後五日內，向本院提出抗告狀（須
附繕本）。
                                書記官  吳彩華
中    華    民    國    98    年    10    月    30    日


司法院資訊處製作；財團法人民間司法改革基金會備份。
